【裁判字號】    91,上,164
【裁判日期】    920429
【裁判案由】    侵權行為損害賠償
【裁判全文】
臺灣高等法院臺南分院民事判決  九十一年度上字第一六四號   Ｋ
      上  訴  人  戊  ○  ○
                  己  ○  ○
                  丙  ○  ○
                  丁  ○  ○
                  乙  ○  ○
                  甲  ○  ○
      訴訟代理人  藍  庭  光  律師
      複 代 理人  莊  信  泰  律師
      被 上 訴人  辛  ○  ○.
      訴訟代理人  庚  ○  ○
      複 代 理人  洪  秀  一  律師
右當事人間請求侵權行為損害賠償事件，上訴人對於中華民國九十一年八月七日臺灣
雲林地方法院第一審判決（九十一年度重訴字第八五號）提起上訴，本院判決如左：
    主    文
原判決關於駁回上訴人後開第二項之訴部分，及該部分假執行之聲請，並訴訟費用之
裁判均廢棄。
右開廢棄部分，被上訴人應給付上訴人戊○○新台幣拾柒萬貳仟陸佰伍拾肆元，應給
付其餘上訴人各新台幣拾萬元，及均自九十年八月廿五日起至清償日止按週年利率百
分之五計算之利息。
上訴人其餘上訴駁回。
第一、二審訴訟費用（除確定部分外），由被上訴人負擔百分之二十二，由上訴人戊
○○負擔百分之三十七，餘由其餘上訴人平均負擔。
    事    實
甲、上訴人方面：
一、聲明：求為判決：(一)原判決不利上訴人部分廢棄。(二)右廢棄部分，被上訴人應再
    給付上訴人戊○○一百二十八萬０六百十七元、其餘上訴人每人各三十五萬，及
    其法定遲延利息。
二、陳述：除與原判決記載相同者，予以引用外，補稱略以：
（一）關於過失比例，上訴人前爭執被上訴人應負擔百分之九十之過失責任，茲為避
      使爭點流於複雜，爰就此部分更正主張，仍請求依原審認定之百分之五十，作
      為兩造損害賠償之計算基礎，合先陳明。
（二）關於戊○○支出之喪葬費部分：
    (一)查此部分上訴人在起訴請求總支出為卅九萬五千四百九十元，原審認定其中十
      二萬七千六百元非屬必要費用，惟其認定核屬無據，應予撤銷，此部分依過失
      比例計算，被上訴人應再給付六萬三千八百元。
    (二)按依現在經濟狀況及社會習俗，一般喪禮費用之支出約在五十萬元許，此為審
      判實務上常見，本件上訴人戊○○核實提出費用單據，尚且低於一般人開銷，
      已難認有何過當或不必要之情形。而例如其中手巾、毛巾之費用，係喪家必備
      供給弔祭者索取，以便在祭後清洗去除諱氣，且無分來祭者有未依致贈奠儀，
      屬善良風俗，並無舖張之不當；故無論如何簡樸，必不能省略，否則將悖於一
      般人之俗習，而遭訾議；原審不察，率予駁回，應無可採。
（三）就戊○○請求扶養費用部分：
    (一)本件上訴人戊○○係家庭主婦，原未就業，其與被害人係夫妻，依民法第一千
      一百十七條規定，原即有受扶養之權利，非以年老無謀生能力為限，原審認為
      應自勞工六十歲退休時起算，核屬無據，上訴人請求以五十歲時計算，應屬可
      採。
    (二)查上訴人平均餘命尚有三０．七歲，依平均消費年支出為十九萬四千三百六十
      元計算扣除中間利息，上訴人應受扶養全部金額為五百四十八萬三千三百九十
      九元，被害人應負擔六分之一之義務為九十一萬三千九百元，再依過失相抵，
      則被上訴人應給付四十五萬六千九百五十元，扣除原審所准九萬０一百三十三
      元以外，應再給付上訴人三十六萬六千八百十七元。
（四）戊○○之慰撫金：
      查原審認定此部分精神損害僅為三十萬元，且經相抵後上訴人僅得請求其中十
      五萬元，惟上訴人在九十一年十一月廿六日已具狀主張慰撫金總額應以三百四
      十三萬八千七百六十六元始當，嗣在九十二年一月三日狀載雖主張總額應以二
      百萬元為當，惟仍足認上訴人確對於前開三十萬元以外之其餘一百七十萬元部
      分，係已爭執，應無疑義。上述之上訴爭執金額依過失相抵計算，被上訴人應
      再給付其中二分之一即八十五萬元，此仍未逾九十二年一月三日狀所請求之一
      百零四萬五千六百廿七元，
（五）合計前述二、三、四項，被上訴人應再給付上訴人戊○○一百廿八萬０六百十
      七元。
（六）關於其餘上訴人慰撫金部分：因原審僅認為每人以三十萬元計算為當，經過失
      相抵准許其中之十五萬元。惟上訴人等在九十一年十一月廿六日狀本主張每人
      應以一百卅萬元為當，嗣在九十二年一月三日狀仍主張每人應以一百萬元為當
      ，雖原審所認定之三十萬元經扣除後，上訴人所爭執部分，最少仍有七十萬元
      ，此部分依過失相抵被上訴人應再給付其中二分之一，即給付上訴人每人卅五
      萬元。
（七）本件原審判決，認為被害人應負百分之五十之過失責任，顯有未洽，茲因上訴
      時疏未強力爭執，為免擴大爭點，上訴人願以被上訴人最少應負擔百分之五十
      之比例計算，實非得已，又原審對於喪葬費用、扶養費及慰撫金之衡量，顯昧
      於事證，並有悖於社會生活之事理常情經驗法則，要無足取，應予廢棄。末查
      ，本件被上訴人前將其所有之土地贈與其父母，業經上訴人另訴請求撤銷，業
      經台灣雲林地方法院以九十一年度訴字第七０三號判決撤銷及塗銷該登記回復
      為被上訴人所有，有判決書影本一份可證，本件被上訴人係屬有資力可以負擔
      賠償義務之人。
（八）上訴人等之職業學歷資料等，業在原審九十一年八月七日言詞辯論陳述甚明，
      並提出證據在原審卷可稽，被上訴人在原審迄今對上開陳述及證據亦未曾爭執
      ，堪認實在，茲分敘如下，：
    (一)戊○○部分：不識字，專職家管，無業。
      己○○部分：國中畢業，專職家管，無業。
      丙○○部分：警專畢業，業保安警察第六總隊警察（如扣繳憑單）。
      丁○○部分：專科畢業，業護士（如服務證明書）。
      乙○○部分：國中畢業，家管，無業。
      甲○○部分：高中畢業，幫同其夫從事模具業（如台北縣政府營利事業記證所
      載行號）。
    (二)又被害人吳登財生前並未長期受僱他人，故無固定薪資所得；但其久年來，在
      鄉里從事農業雜工及營造業板模粗工等工作（日薪為一千二百元），又勤勞努
      力，廣為人知，故工作機會甚多，每月約有廿日之工作日，加以其在家耕作自
      有農地六、七分許，故其年所得約有四十萬元許。此部分之主張，有其生前二
      雇主出具之服務證明書及工作證明書為證。被害人原身強體壯，上開年所得金
      額，應符合社會一般人之收入常情，堪以採信。
    (三)末者，被上訴人智力低於常人，縱信其反應稍緩，但駕車在外工作已久，甘冒
      發生事故之危險，不顧他人之安危，而從事超越承擔能力之活動，亦不能免於
      過失責任。被上訴人執其智力較低為辯，指應負輕過失之責，係有違論理法則
      。實則，被上訴人應對本件車禍大部分之肇事責任，其過失甚重，請鈞院從重
      衡量其賠償責任。
三、證據：除援用第一審所提證據外，補提雲林縣北港鎮○○段二二六四、二二六五
    、二六０一地號土地登記謄本三張暨異動索引七張、國民禮儀範例影本四張、台
    灣省嘉雲區車輛行車事故鑑定委員會鑑定意見書、台灣省車輛行車事故覆議鑑定
    意見書、精神鑑定報告書、殘障手冊等影本各一件、撤銷贈與起訴狀影本、上訴
    人等之工作證明三張、被害人吳登財之工作證明五張、台灣雲林地方法院九十一
    年訴字第七０三號請求撤銷贈事件判決書影本一件為證。
乙、被上訴人方面：
一、聲明：求為判決：駁回上訴。
二、陳述：除與原判決記載相同者，予以引用外，補稱略以：
（一）按民法第一百九十二條第一項規定不法侵害他人致死者，對於支出殯葬費之人
      ，亦應負損害賠償責任，係間接被害人得請求賠償之特例。此項請求權，自理
      論言，雖係固有之權利，然其權利係基於侵權行為之規定而發生，自不能不負
      擔直接被害人之過失，倘直接被害人於損害之發生或擴大與有過失時，依公平
      之原則，亦應有民法第二百十七條過失相抵規定之適用，最高法院七十三年台
      再字第一八二號亦著有判例。本件車禍經台灣省嘉雲區車輛行車事故鑑定委員
      會鑑定並送台灣省車輛行車事故覆議鑑定委員會覆議結果，均認定被害人吳登
      財於夜間騎乘機車，行經無照明路段，視線甚是不良之際，理應充分注意車前
      狀況，竟未能避免而肇事，具有肇事之次因，其與有過失甚為明確，依前開判
      例意旨，上訴人本件損害賠償之請求，均有民法第二百十七條過失相抵規定之
      適用。且兩造於鈞院審理中業已就過失程度比例各負擔二分之一表示均不再爭
      執，故依前開判例意旨所應負之過失責任比例各為二分之一，則原審認定被害
      人吳登財之過失責任比例為二分之一並無不當。
（二）次按損害非因故意或重大過失所致者，如其賠償致賠償義務人之生計有重大影
      響時，法院得減輕金額，民法第二百十八條定有明文，原審雖未引用民法第二
      百十八條之規定，惟被上訴人家無恆產，平日以撿拾破爛維生，本身為重度智
      障，並其所生之女兒亦為中度智障，被上訴人之妻又早在民國八十四年四月八
      日與被上訴人離婚返回印尼，被上訴人一家尚且須北港鎮公所按月補助，被上
      訴人實無力負擔鉅額之賠償，爰請鈞院能斟酌上開規定，減輕被上訴人之賠償
      金額。上訴人主張被上訴人於本件車禍發生後為脫免民事賠償責任，竟蓄意脫
      產云云，殊不知上訴人所指被上訴人脫產之標的系爭坐落雲林縣北港鎮○○段
      二二六四地號全部及同段二二六五地號應有部分萬分之一三五八暨同段二六０
      一地號應有部分萬分之三一四六，乃被上訴人之父母於九十年三月六日所贈與
      ，於贈與後，被上訴人因夫妻離異，且又發生本件車禍，心情惡劣，酒後數次
      對父母施暴，被上訴人之父母業已撤銷前開贈與，並非被上訴人脫產，此部分
      事實請鈞院調閱台灣雲林地方法院九十一年訴字第七０三號卷。
（三）又按民法第一百九十二條第一項之殯葬費係指收殮及埋葬費用而言，其賠償範
      圍固應斟酌當地習慣及宗教上之儀式定之，若生者對死者悼念所支費用，則與
      殯葬費無關，自不在得請求賠償之列。本件林錦鳳提出之殯葬費收據，依原審
      所認定，所謂「布金」項目，係指舉辦喪禮時，依禮俗披麻戴孝所製作衣服及
      贈與祭悼者之毛巾費用而言。既云贈與祭悼者之毛巾，則與殯葬費何干？尚待
      說明。致祭者通常多致贈奠儀，喪家為答禮而贈與毛巾，類此禮俗上之酬酢，
      如何認係殯葬費，殊滋疑義（詳附件一最高法院八十一年台上字第五七八號裁
      判要旨），原審認定高級毛巾盒、高級手  巾、白毛巾費用計二萬二千六百元
      ，抬棺伕費用超出八千元部分，紙厝費  用三萬二千元，牽亡歌陣費用九千元
      ，道士引魂費用五萬六千元，合計一十二萬七千六百元部分，非屬入殮、埋葬
      之必要費用，並無不當。
（四）上訴人主張：原審依九十年度綜合所得稅扶養親屬免稅額每人每年七萬四千元
      作為扶養費計算基準，並以霍夫曼式計算法扣除中間利息後，認原告戊○○所
      得請求之扶養費總額為一百零八萬一千五百八十九元，被害人吳登財對原告戊
      ○○負擔六分之一，亦即原告戊○○所得請求之扶養費總額為十八萬零二百六
      十五元云云。但查，依台灣區平均每人民間消費支出每年為十九萬四千三百六
      十一元，此數據係內政部根據國人日常消費所做的統計數字，與親屬寬減額之
      扣減係為優惠報稅之用途有異，自應以民間消費支出為計算扶養費之基礎，惟
      關於扶養數額乃事實認定之問題，應由法院依具體之個案認定之（詳附件二台
      灣高等法院八十七年法律座談會），而受扶養權利人依民法第一百九十二條第
      二項所得請求賠償之扶養費數額，應以被害人將來供給之扶養能力為準，非以
      扶養權利人所需扶養之生活狀況為準，本件之被害人吳登財務農為業，現今從
      事農業耕作，一年是否能獲致十九萬四千三百六十一元尚有疑義，何況台灣加
      入ＷＴＯ後，農民所受之衝擊甚鉅，將來大部分農民是否能以務農維生仍值存
      疑。又以最低工資每月一萬五千四百元計算年所得不過十八萬四千八百元，而
      被害人吳登財如未死亡，本身亦須養活自己，焉能以其全部所得作為法定扶養
      義務費用之計算基準，是原審依九十年度綜合所得稅扶養親屬免稅額每人每年
      七萬四千元作為本件扶養費之計算基準並無任何不當之處。
（五）另原審業已審酌雙方之身份、地位、經濟上之能力及上訴人等所受精神上之痛
      苦等情事，判令被上訴人應各賠償三十萬元（過失相抵後為十五萬元）給上訴
      人作為非財產上損害賠償乃至公至正之判決。
（六）鈞院向國稅局函查兩造之資力及財產資料顯示，上訴人戊○○九十年之利息所
      得共計五萬三千六百零一元，薪資所得為三萬二千三百六十九元，另有六筆建
      地，以公告地價計算即高達一百一十四萬零七百八十五元，上訴人丙○○九十
      年之利息所得為八千零二十二元，薪資所得為八十六萬五千八百八十四元，另
      有一九九八年份本田汽車一千九百九十七ＣＣ自用小客車乙部，上訴人丁○○
      九十年之利息所得為七千三百零七元，另有二千零二年份日產一千七百六十九
      ＣＣ自小客車乙部，上訴人己○○則有房地共四筆，上訴人乙○○九十年利息
      及股息所得為五萬七千七百五十九元，另投資天河木業有限公司一百萬元，上
      訴人甲○○九十年之利息所得為二萬八千四百八十一元，而被上訴人則家無恆
      產，且未有任何利息或薪資所得，有國稅局九十二年二月十二日資五字第九二
      ０一九七五七號函及附件在卷可按，比較兩造之資力，被上訴人部分較被上訴
      人優越甚多，被上訴人非但重度智障，且所生之子女亦屬中度智障，二人端賴
      雲林縣北港鎮之救濟暨撿拾破爛方能維生，原審命被上訴人賠償上訴人共計一
      百十二萬四千零七十八元，被上訴人縱令典當變賣所有財產，已無法負擔，上
      訴人上訴要求被上訴人再給付三百零三萬零六百十七元，豈非欲陷被上訴人於
      絕境，爰狀請鈞院駁回上訴人之上訴，以昭公允。
三、證據：里長證明書一紙、中華民國身心障礙手冊影本二紙、戶籍謄本一紙、中低
    收入戶證明書二紙、最高法院八十一年台上字第五七八號裁判要旨影本二張、台
    灣高等法院八十七年法律座談會影本一張、法務部第二五六期公報影本一張。
丙、本院依職權函調台灣雲林地法院檢察署九十年偵字第二五一八號被告辛○○過失
    致死案偵查卷及起訴後審判之全部卷證（含台灣雲林地方法院九十年交易字第一
    八八號、本院九十一度交上易第六六０號卷）、向財政部財稅資料中心函查上訴
    人等之所得稅申報及財產資料、向國華產物保險股份有限公司函查車牌號碼ＮＵ
    Ｓ－八六五號機車之強制保險資料、向行政院主計處函查台南縣市、嘉義縣市、
    雲林縣自民國八十八年至九十一年平均每戶及每人各該年之消費支出為若干？
    理    由
一、上訴人主張：被上訴人於九十年六月一日駕駛拼裝車載運廢鐵皮、鐵條等物，自
    雲林縣北港鎮大北里往四湖鄉行駛，本應注意夜間行駛汽車應使用燈光，裝載貨
    物不得超過車身長寬，且依當時狀況亦無不能注意之情事，竟疏未注意，裝載顯
    然超過車身之鐵皮、鐵條等物品，又未於車後裝置尾燈，亦未使用適當燈光照明
    ，於同日下午七時五十分許行經四湖鄉○○村○○○路往西約二百公尺處時，適
    被害人吳登財騎乘車牌ＮＵＳ－八六五號重型機車同向行駛在後，因該路段無路
    燈，被上訴人之拼裝車又無尾燈，致被害人吳登財追撞及被上訴人之拼裝車而摔
    倒，受有頭、胸部挫傷、胸腔內出血等傷害，經送醫急救，延至於同日下午九時
    十分不治死亡。上訴人戊○○係吳登財之妻，其餘上訴人則為吳登財之子女，吳
    登財身故後，戊○○為其支付喪葬費三十九萬五千四百九十元，又吳登財對戊○
    ○負有扶養義務，戊○○現年五十歲，以戊○○尚有三０．七年之餘命，及台灣
    區平均每人民每年消費支出十九萬四千三百六十一元計算，戊○○受吳登財扶養
    之金額為五百四十八萬三千三百九十九元；又吳登財遭逢意外不幸身亡，上訴人
    等人悲痛莫名，被上訴人亦應賠償上訴人戊○○一百萬元、其餘上訴人等各一百
    萬元此非財產損害各二百萬元，為此爰依侵權行為法則，請求被上訴人給付上開
    款額及法定遲延息，於原審判決上訴人一部勝訴一部敗部後，上訴人就其敗訴之
    一部分提起上訴即如上訴聲明所示等語（原審為上訴人一部勝訴一部敗訴之判決
    後，上訴人戊○○僅就其中喪葬費六萬三千八百元、扶養費用三十六萬六千八百
    十七元、慰撫金八十五萬元，合計一百廿八萬０六百十七元部分為上訴；其餘上
    訴人各僅就慰撫金三十五萬元部分為上訴，合先敘明）。
    被上訴人則以：本件車禍發生係被害人吳登財騎乘機車不慎自後追撞被上訴人之
    拼裝車，二人均有過失，且雙方已達成各負百分之五十之責任，上訴人應有民法
    第二百十七條過失相抵之適用。又上訴人請求之喪葬費用、扶養費、慰藉金等項
    ，衡諸兩造之身分、社會地位及家況，實屬過高。再者，被上訴人一家三口均屬
    殘障人士，全賴其撿拾廢棄物維生，被上訴人實無力賠償，依民法第二百十八條
    規定以如其賠償致其生計有重大影響時，法院得減輕其賠償金額而請求酌減等語
    ，資為抗辯。
二、查被上訴人於九十年六月一日下午七時五十分許，駕駛拼裝三輪車載運廢鐵皮、
    鐵條等物，由雲林縣北港鎮往四湖鄉（即東向西）方向行駛，在行經四湖鄉○○
    村○○○路四十三號往西約二百公尺處時，為被害人吳登財騎乘車牌ＮＵＳ－八
    六五號重型機車自後追撞，吳登財因而人車倒地，受有頭、胸部挫傷、胸腔內出
    血等傷害，經送醫急救，延至於同日下午九時十分不治死亡等情，為兩造所不爭
    執，並經本院調取台灣雲林地方法院九十年度交易字第一八八號過失致死刑事案
    卷查核無訛，自應信為真實。
    按貨車之裝載，裝載物不得前伸超過車頭以外，體積或長度非框式車廂所能容納
    者，伸後長度最多不得超過車輛全長百分之三十，並應在後端懸掛危險標識，日
    間用三角紅旗，夜間用紅燈或反光標識，裝載貨物寬度不得超過車身；行車前應
    注意燈光，須詳細檢查確實有效；汽車行駛時，夜間應使用燈光等交通安全規定
    。道路交通安全規則第七十九條第一項第二款、第三款、第八十九條第一項第一
    款、第一百零九條第一款分別定有明文。被上訴人既以駕駛併裝車載運廢鐵、舊
    貨出售為業，裝載貨物不得超長、超寬，並於車輛後端懸掛危險標識與行車前檢
    查燈光是否確實有效及夜間應使用燈光，亦非不能注意之事項，被上訴人因疏未
    注意，以致肇事，對本件車禍事故之發生自有其過失責任。又按汽車在同一車道
    行駛時，除擬超越前車外，後車與前車之間應保持隨時可以煞停之距離；汽車行
    駛時，駕駛人應注意車前狀況，並隨時採取必要之安全措施；道路交通安全規則
    第九十四第一項、第三項亦定有明文。本件車禍被害人吳登財係騎乘機車，於夜
    間疏未注意車前狀況，與前車保持適當距離，自後追撞被上訴人之併裝車，對本
    件車禍事故之發生亦應有過失責任。本院綜合各種情狀認本件車禍事故，被上訴
    人及被害人吳登財應各負百分之五十之過失責任，且本件經臺灣省車輛行事事故
    覆議鑑定委員會覆議結果亦認其二人均有過失責任，於本件準備程序中兩造對其
    各應負百分之五十之過失責任復已不爭執（見本院卷第二三九頁），是兩造間就
    本件車禍責任各應負百分之五十之過失責任，洵可認定。
三、汽、機車或其他非依軌道行駛之動力車輛，在使用中加損害於他人者，駕駛人應
    賠償因此所生之損害；不法侵害他人致死者，對於支出殯葬費之人，亦應負損害
    賠償責任；被害人對第三人負有法定扶養義務者，加害人對於第三人亦應負損害
    賠償責任；不法侵害他人致死者，被害人之父、母、子、女及配偶，雖非財產上
    損害，亦得請求賠償相當之金額；民法第一百九十一條之二前段、第一百九十二
    條第一、二項、第一百九十四條分別定有明文。茲就上訴人請求之項目及金額是
    否允當，分述如下：
（一）喪葬費部分：係指入殮及埋葬費用而言，其賠償範圍固應斟酌當地習慣及宗教
      上之儀式定之，惟究以必要者為限。經查，上訴人戊○○主張為辦理吳登財身
      後事宜所支付之各項葬儀費用共計三十九萬五千四百九十元，已據其提出收據
      四紙為證（見原審九十年交重附民字第一一號卷第十六－十九頁），其中高級
      毛巾盒四百元、高級手巾一萬九千三百五十元、白毛巾二千八百五十元，係指
      舉辦喪禮時供贈與祭悼者之毛巾費用，自非喪葬之必要費用。又紙厝費用三萬
      二千元、牽亡歌陣費用九千元，係迷信儀式且不合環保，以上合計六萬三千六
      百元部分，均因非屬入殮、埋葬之必要費用，應予剔除；其餘三十三萬一千八
      百九十元之喪葬費用，經核均屬必要費用，應予准許，其中抬棺伕費用一萬六
      千元，工人須輪班替換抬棺，顯係喪葬程序之必要費用，原審予以刪減一半，
      自有未當，又道士引魂費用五萬六千元應係當地習慣及宗教上之儀式，原審予
      以刪除，亦有未洽。
（二）扶養費部分：按夫妻互負扶養之義務，其負扶養義務之順序與直系血親卑親屬
      同，其受扶養權利之順序與直系血親尊親屬同。又按受扶養權利者，以不能維
      持生活而無謀生能力者為限；前項無謀生能力之限制，於直系血親尊親屬不適
      用之。再扶養費之程度，應按扶養權利者之需要，與扶養義務者之經濟能力及
      身份定之。民法第一千一百十六條之一、第一千一百十七條、第一千一百十九
      條所分別定明。
      查上訴人戊○○係被害人吳登財之配偶，為被上訴人所不爭執，並有戶籍謄本
      在卷可稽，則上訴人戊○○依上開規定，自得請求被上訴人賠償其損失之撫養
      費用。惟依民法第一千一百十六條之一、第一千一百十七條法條文義合併觀之
      ，戊○○如受吳登財扶養，應以其不能維持生活而無謀生能力者為限甚明。經
      查，上訴人戊○○係四十一年二月一日出生，有前揭戶籍謄本可考，於本件車
      禍發生致吳登財死亡之九十年六月一日時，戊○○之年齡為四十九歲又四月，
      其當時仍屬中壯年，應屬有工作能力之人而有謀生能力（如戊○○現實上為無
      業，乃其有工作能力而未謀工作，自不能以其未謀工作而認其為無謀生能力人
      ），又依財政部財稅資料中心檢送戊○○之財產資料觀之，其於九十年度共有
      五筆利息收入計八萬六千六百元，並有三筆田地、一筆旱地、一筆水利地、一
      筆建地，以公告地價計算即高達一百一十四萬餘元（見本院卷第六五、六六頁
      ），其亦有財產可供維持其生活。查一般工人於年滿六十歲時應退休，縱戊○
      ○應於其滿六十歲即民國一０一年二月一日起認其為無謀生能力人，惟其尚有
      財產可供維持生活，已不符受扶養之要件；而吳登財係三十一年十一月十日生
      ，至民國一０一年二月一日時其若未因本件事故而致死亡，則已為六十九歲又
      三月之老人，應為無謀生能力人，難認吳登財於是時仍能賺錢除供自己花用外
      另有餘錢可供扶養其妻戊○○（依民法第一千一百十七條第二項規定戊○○對
      其子女原即有受扶養之權利），是上訴人戊○○上訴請求被上訴人給付扶養費
      三十六萬六千八百十七元，為屬無據，應予駁回（原審准許之扶養費九萬０一
      百三十三元部分，已按過失責任各二分之一之比例扣減，此部分為有利於上訴
      人戊○○者，不在本件其上訴之範圍，而被上訴人對此部分並無不服且未上訴
      ，已確定，並此敘明）。
（三）精神慰撫金部分：本件上訴人戊○○係吳登財之妻，其餘上訴人則為吳登財之
      子女，為被上訴人所不爭執，並有戶籍謄本在卷可憑，渠等請求被上訴人慰撫
      喪夫、喪父之苦痛，自屬有據。查戊○○為不識字之家庭主婦，其於九十年度
      共有五筆利息收入計八萬六餘元，並有三筆田地、一筆旱地、一筆水利地、一
      筆建地，以公告地價計算即高達一百一十四萬餘元，丙○○係警專畢業，目前
      服務於保六警隊警員，九十年度之利息及薪資合計有八十七萬餘元、有一九九
      八年份本田汽車一千九百九十七ＣＣ自用小客車乙部，丁○○係專科畢業，目
      前任職中國醫藥學院北港媽祖醫院護士，九十年度之利息所得為七千餘、有二
      千零二年份日產一千七百六十九ＣＣ自小客車乙部，己○○係國中畢業，有房
      屋一筆、土地三筆，乙○○係國中畢業，九十年度有利息及股利合計五萬七千
      餘元、投資天河木業有限公司一百萬元，甲○○係高中畢業，在家與夫婿從事
      模具工，於九十年度有利息收入二萬八千餘元，而被上訴人辛○○為智障人士
      ，平日以拾荒維生，每月收入無多，並無何財產，且有一智障女兒靠其撫育，
      已據兩造各自陳明，復有上訴人提出之台北縣政府營利事業登記證、中國醫藥
      學院北港附設醫院服務證明書、所得稅扣繳憑單及財政部財稅資料中心檢送兩
      造之財產資料（見本院卷第六三－八０頁）等在卷可佐。本院審酌上情及上訴
      人戊○○於本件車禍事故發生時其年僅四十九歲，與吳登財結褵逾三十載，中
      年喪偶，悲痛逾恆，不難想見，其餘上訴人遽遭父喪，不得再享受親情，哀痛
      可知，以及兩造之身分、地位、經濟能力及所受精神上痛苦等一切情狀，認上
      訴人戊○○可得請求之慰撫金以八十萬元、其餘上訴人則各以六十萬元為當，
      爰准許之，上訴人各人逾此部分之請求，為屬無據，不能准許。
（四）綜上，上訴人戊○○准許金額合計為一百十三萬一千八百九十元，其餘上訴人
      准許之金應各為六十萬元。按損害之發生或擴大，被害人與有過失者，法院得
      減輕賠償金額或免除之，民法第二百十七條第一項定有明文。查被害人吳登財
      就本件車禍責任應負百分之五十之過失已如前述，上訴人承繼其權利義務，自
      應依上開規定酌減被上訴人百分之五十之賠償金額，經依法扣減之，則上訴人
      戊○○准許金額應為五十六萬五千九百四十五元（加上原審已確定扶養費九萬
      ０一百三十三元，則合計共准許之為六十五萬六千０七十八元），其餘上訴人
      准許之金各為三十萬元。
四、按損害非因故意或重大過失所致者，如其賠償致賠償義務人之生計有重大影響時
    ，法院得減輕其賠償金額，民法第二百十八條定有明文。被上訴人抗辯稱其係重
    度智障，育有一中度智障之女兒（七十八年八月一日出生），係中低收入戶，每
    月並接受北港鎮公所補助，提出其與其女兒之殘障手冊、戶籍謄本雲林縣北港鎮
    公所中低收入證明書等件，請求依上開法條酌減其賠償金額，經核被上訴人提出
    之上開證明文件均為公家機構核發之證明文件，且為上訴人所不爭執，應屬可採
    （上訴人另主張被上訴人原有坐落雲林縣北港鎮○○段二二六四號土地全部、同
    段二二六五號土地應有部分萬分之一三五八，同段二六０一號土地應有部分萬分
    之三一四六，但於本件車禍發生後之九十年十月八日竟以贈與為原因移轉登記為
    庚○○、蔡吳愛玉，其已提起撤銷贈與之民事訴訟，並經雲林地院以九十一年度
    訴字第七０三號判決其勝訴；被上訴人則以：上開土地乃被上訴人之父母於九十
    年三月六日所贈與，於贈與後，被上訴人因夫妻離異，且又發生本件車禍，心情
    惡劣，酒後數次對父母施暴，被上訴人之父母業已撤銷前開贈與，並非被上訴人
    脫產，且被上訴人屬重度智障人，本人不會去處理上訴人所謂脫產行為，應是被
    上訴人之父在處理等語，並此敘明）；本院認被上訴人請求依民法第二百十八條
    規定酌減其賠償金額為屬可採，認宜酌減被上訴人之賠償金額六分之一為當，爰
    依民法第二百十八條規定酌減被上訴人之賠償金額六分之一，則被上訴人應給付
    上訴人戊○○之金額為五十四萬六千七百三十二元（計算式：656078/6*5=
    546732，元以下小數點採四捨五入），被上訴人應給付其餘上訴人各二十五萬元
    （計算式：300000/6*5=250000）。
五、綜上所述，上訴人戊○○請求金額在五十四萬六千七百三十二元範圍內，其餘上
    訴人請求金額各在二十五萬元範圍內，均核屬正當，應予准許，超過此範圍之請
    求，為屬未當，應予駁回，原審僅命被上訴人應給付上訴人戊○○三十七萬四千
    ０七十八元，應給付其餘上訴人各十五萬元之判決，其不足前開金額部分即上訴
    人戊○○十七萬二千六百五十四元，其餘上訴人各十萬元部分，及自起訴狀繕本
    送達被上訴人之翌日起即九十年八月二十五日起（見原審九十年度交重附民字第
    十一號卷第廿四頁送達證書）至清償日止按週年利率百分之五計算之利息為有未
    洽，上訴人就此部分上訴請求廢棄原判決並改判，為屬正當，爰由本院就上開部
    分廢棄原判決改判如主文第二項所示，至於上訴人逾此部分之上訴，並非有據，
    應予駁回。末查，本件事證已臻明確，兩造其餘主張及證據經審核後，對於本件
    判決結果均不生影響，自無逐一論述之必要，併此敘明。
六、據上論結，本件上訴人之上訴為一部有理由，一部無理由，依民事訴訟法第四百
    四十九條第一項、第四百五十條、第七十九條、第八十五條第一項前段，判決如
    主文。
中      華      民      國    九十二    年      四      月    二十九    日
                                    臺灣高等法院臺南分院民事第三庭
~B1審判長法官  林    輝    雄
~B2      法官  徐    宏    志
~B3      法官  王    明    宏
右為正本係照原本作成。
不得上訴。
中      華      民      國    九十二    年      五      月      一      日
                                        法院書記官  侯    瑞    富


司法院資訊處製作；財團法人民間司法改革基金會備份。
